臺灣高雄地方法院民事判決　　　　　　　100年度訴字第576號
原　　　告　李秀玲
訴訟代理人　盧俊誠律師
被　　　告　潘謝合好
兼
訴訟代理人　潘芳珠
被　　　告　潘芳裕
　　　　　　潘冠伶
　　　　　　潘鏡吉
　　　　　　潘建允
法定代理人　陳美絨
兼上四人
共　　　同
訴訟代理人　潘芳緒
上列當事人間請求拆屋還地事件，經本院於民國100 年9 月30日
言詞辯論終結，判決如下：
    主      文
被告應將坐落高雄市○鎮區○○段二七三六地號土地上未辦保存
登記之二層樓建物（門牌號碼為高雄市前鎮區○○○路一百六十
七巷十一號）拆除，並將占有之土地如附圖編號A 所示部分，騰
空返還予原告。
訴訟費用由被告負擔。
本判決於原告以新臺幣壹佰零柒萬元為被告供擔保後，得假執行
。
    事實及理由
一、按訴狀送達後，原告不得將原訴變更或追加他訴，但請求之
    基礎事實同一或該訴訟標的對於數人必須合一確定時，追加
    其原非當事人之人為當事人者，不在此限，民事訴訟法第25
    5 條第1 項第2 款、第5 款分別定有明文。經查，本件原告
    起訴時，原係聲明請求訴外人潘鞍藤（即被告之配偶及直系
    血親尊親屬）應將坐落高雄市○鎮區○○段2736地號土地（
    下稱系爭土地）上未辦保存登記建物（門牌號碼高雄市前鎮
    區○○○路167 巷11號2 層樓建物，下稱系爭建物）拆除，
    並將占用系爭土地如附圖編號Ａ所示部分，返還予伊。惟因
    嗣後發現潘鞍藤於起訴前已死亡，遂撤回對潘鞍藤之起訴，
    並追加潘鞍藤之繼承人為被告，然原告請求拆除系爭建物暨
    返還所占用系爭土地之基礎事實同一，且本件訴訟標的對於
    潘鞍藤之繼承人必須合一確定，按之前開規定，原告所為當
    事人之追加，於法並無不合，合先敘明。
二、原告主張：系爭土地為伊所有，被告所有之系爭建物，無權
    占用系爭土地如附圖編號Ａ所示部分，已侵害伊對系爭土地
    之所有權，為此，爰依民法第767 條之規定，提起本訴等情
    。並聲明：（一）被告應將系爭建物拆除，將系爭建物占用
    系爭土地如附圖編號Ａ所示部分返還予伊；（二）願供擔保
    ，聲請准予假執行之宣告。
三、被告則以：系爭土地及建物乃潘鞍藤於民國56年間所購入，
    原同屬一人所有，嗣潘鞍藤於83年間因長子經商失敗，始將
    系爭土地出售予他人，後由原告輾轉取得，是系爭建物並非
    無權占用系爭土地；縱潘鞍藤出售系爭土地時，亦同時將系
    爭建物讓與他人，然渠等既非系爭建物之所有權人，原告對
    之請求拆屋還地即無理由等語，資為抗辯。並聲明：原告之
    訴駁回。
四、兩造就下列事項並不爭執，堪認為真實：
（一）潘鞍藤於87年3 月30日死亡，被告為其繼承人，有潘鞍藤
      除戶戶籍謄本、被告戶籍謄本、繼承系統表在卷可稽（見
      本院卷第17頁、第25至34頁）。
（二）系爭土地之所有權於56年9 月19日以買賣為原因，移轉登
      記至潘鞍藤名下；嗣於83年8 月11日以買賣為原因，移轉
      登記至訴外人郭素芳名下；再於99年10月20日以買賣為原
      因，移轉登記至原告名下，有系爭土地登記謄本影本、異
      動索引等件附卷可按（見本院卷第47至51頁、第68至73頁
      ）。
（三）系爭建物為未保存登記建物，房屋稅籍資料記載之所有人
      為訴外人陳惠智，管理人為潘鞍藤（稅籍資料記載為潘安
      藤），有高雄市稅捐稽徵處前鎮分處99年11月19日高市稽
      前房字第0998821148號函附之房屋稅籍紀錄表、高雄市西
      區稅捐稽徵處前鎮分處100 年4 月15日高市西稽前房字第
      1008806803號函附之系爭建物設籍資料等件為憑（見本院
      卷第88至91頁）。
五、兩造爭執事項：
（一）系爭建物是否為被告等所有？
（二）被告是否有占用系爭土地之權源？
六、本院判斷：
（一）系爭建物是否為被告等所有？
 （1）按當事人主張有利於己之事實，就其事實有舉證之責任，
      民事訴訟法第277 條本文定有明文。民事訴訟如係由原告
      主張權利者，應先由原告負舉證之責，若原告先不能舉證
      ，以證實自己主張之事實為真實，則被告就其抗辯事實即
      令不能舉證，或其所舉證據尚有疵累，亦應駁回原告之請
      求（最高法院17年上字第917 號判例意旨參照）。
 （2）原告固主張潘鞍藤於出賣系爭土地時，已同時將系爭建物
      一併讓與系爭土地之買受人云云，被告則以系爭土地及建
      物乃潘鞍藤於56年間向陳惠智購得，嗣於83年間將系爭土
      地賣予郭素芳，但仍保留系爭建物，渠等確為系爭建物所
      有權人等語置辯。本院觀諸系爭建物之房屋稅籍資料，系
      爭建物於67年3 月申報設立房屋稅籍，記載之房屋興建完
      成日及房屋稅起課日均為52年，登記之管理人為潘鞍藤，
      固與被告辯稱潘鞍藤之購買年份略有出入，然被告並非購
      買系爭建物之當事人，購買年份迄今已近50年，且56年乃
      系爭土地之讓與日等，尚難以被告所稱時間不符，即認其
      所言為虛，是潘鞍藤於50年間即管理使用系爭建物，應堪
      認定。系爭建物雖屬未保存登記建物，價值低於新臺幣（
      下同）10萬元以下且供家用，依法免爭房屋稅，無繳稅資
      料（見本院卷第88頁），然系爭建物之登記名義人仍為陳
      惠智及管理人潘鞍藤，迄今並未變動，難認潘鞍藤曾將系
      爭建物轉讓他人。此外，原告就此部分之主張並未舉證證
      明之，按之上開說明，難認其所言為可採。從而，被告抗
      辯渠等為系爭建物所有權人，應屬有據。
（二）被告是否有占用系爭土地之權源？
 （1）按土地及其土地上之房屋同屬一人所有，而僅將土地或僅
      將房屋所有權讓與他人，或將土地及房屋同時或先後讓與
      相異之人時，土地受讓人或房屋受讓人與讓與人間或房屋
      受讓人與土地受讓人間，推定在房屋得使用期限內，有租
      賃關係。民法第425 條之1 第1 項前段定有明文。又系爭
      土地及其地上房屋原同屬一人所有，而僅將土地讓與被上
      訴人之被繼承人，嗣由被上訴人共同繼承取得系爭土地所
      有權，系爭房屋所有權則由上訴人繼承取得，應認被上訴
      人默許上訴人繼續使用系爭土地，有租賃關係，其租賃期
      限係至房屋不堪使用時為止（最高法院92年度台上字第10
      52號判決意旨參照）。而所謂房屋所有人之概念，不僅指
      因登記而取得所有權之人，併應包括不能辦理所有權第一
      次登記，但已取得房屋事實上處分權之人，即在土地所有
      權與房屋事實上處分權同屬一人所有之情形下，仍屬民法
      第425條之1所謂「土地及房屋同屬一人」之類推解釋；且
      嗣後建物之事實上處分權人將房屋讓與他人時，應符合該
      條文所定之「僅將房屋所有權讓與他人或將土地及房屋同
      時或先後讓與相異之人」之情事，亦應有民法第425 條之
      1 規定推斷土地承買人應默許房屋承買人繼續使用土地之
      適用。
 （2）經查，系爭建物為未保存登記建物，已如前述。而潘鞍藤
      本為系爭土地及建物之所有權人，83年間將系爭土地賣予
      郭素芳，嗣於99年間由原告取得系爭土地之所有權；系爭
      建物現無人居住等情，為兩造所不爭。按之上開說明，被
      告既為潘鞍藤之繼承人，於系爭建物尚堪使用期間，固有
      繼續使用系爭土地之合法權利；然本院審以系爭建物占用
      系爭土地已近50餘年，屋齡老舊，且屋頂顯然已塌陷毀損
      、無法遮風避雨，復建物外觀亦雜草叢生而頹圮不堪使用
      ，有系爭建物照片3 張在卷可稽（見本院卷第7 至8 頁）
      ，足認系爭建物已然無法使用，難認被告就系爭建物仍得
      以法定租賃關係，繼續使用系爭土地。從而，原告請求被
      告將系爭建物拆除，並將占用系爭土地之面積（即如附圖
      編號A 所示部分）返還予伊之主張，應屬有據。
七、綜上所述，原告本於民法第767 條之規定，請求被告拆除系
    爭建物後，將系爭土地如附圖編號A 部分返還予伊之主張，
    為有理由，應予准許。另原告陳明願供擔保，聲請宣告假執
    行，核無不合，爰酌定相當之擔保金額准許之。
八、本件事證已臻明確，兩造其餘主張、抗辯及所用之攻擊、防
    禦方法與舉證，核與本判決結果不生影響，爰不逐一論駁。
九、據上論結，本件原告之訴為有理由，依民事訴訟法第78條、
    第85條第1 項前段、第390 條第2 項，判決如主文。
中    華    民    國  100     年    10    月    14    日
                  民事第四庭  審判長法  官  劉定安
                                    法  官  謝雨真
                                    法  官  林岳葳
以上正本係照原本作成。
如對本判決上訴，須於判決送達後20日內向本院提出上訴狀。如
委任律師提起上訴者，應一併繳納上訴審裁判費。
中    華    民    國  100     年    10    月    14    日
                                    書記官  黃獻立